臺灣高等法院臺中分院刑事判決　　　 100年度上易字第1246號
上　訴　人
即　被　告　鍾佳蓉
選任辯護人　李世才律師
上列上訴人即被告因傷害等案件，不服臺灣苗栗地方法院99年度
易字第1184號，中華民國100年7月5日第一審判決（起訴案號：
臺灣苗栗地方法院檢察署99年度偵字第3831號），提起上訴，本
院判決如下：
    主  文
原判決關於鍾佳蓉部分撤銷。
鍾佳蓉無罪。
    理  由
一、公訴意旨略以：被告鍾佳蓉（下簡稱被告）受僱於余文順在
    位於苗栗縣苗栗市中苗里黃昏市場所經營之滷肉攤位，其與
    黃發光之妻曾碧玉間原有互助會錢之糾紛。民國99年5月21
    日18時30分許，在上開黃昏市場內，告訴人黃發光、黃智宏
    父子在其所經營之雞肉攤位，因與余文順發生口角爭執，之
    後黃發光、黃智宏見余文順返回其攤位取出菜刀認係挑釁即
    趨前理論，被告見狀竟基於傷害之犯意，以身旁之塑膠椅子
    丟擲黃發光、黃智宏二人，致黃發光受有左小腿挫傷之傷害
    ，黃智宏則受有右腕及左下背挫傷之傷害，又被告與黃發光
    於上開時、地之口角爭執中，被告公然以國語對黃發光辱罵
    ：「幹妳娘」等語，足以減損對方之聲譽，因認被告所為涉
    犯刑法第277條第1項之傷害罪嫌、刑法第309條第1項之公然
    侮辱等罪嫌。
二、按犯罪事實應依證據認定之，無證據不得認定其犯罪事實，
    又不能證明被告犯罪者，應諭知無罪之判決，刑事訴訟法第
    154條第2項、第301條第1項分別定有明文。次按，事實之認
    定，應憑證據，如未能發現相當證據，或證據不足以證明，
    自不能以推測或擬制之方法，為裁判基礎；且認定不利於被
    告之事實須依積極證據，苟積極證據不足為不利於被告事實
    之認定時，即應為有利於被告之認定；另認定犯罪事實所憑
    之證據，雖不以直接證據為限，間接證據亦包括在內，然無
    論直接證據或間接證據，其為訴訟上之證明，須於通常一般
    之人均不致有所懷疑，而得確信其為真實之程度者，始得據
    之為有罪之認定，倘其證明尚未達到此一程度，而有合理之
    懷疑存在，無從使事實審法院得有罪之確信時，即應由法院
    為諭知被告無罪之判決（最高法院40年臺上字第86號、30年
    上字第816號、76年臺上字第4986號判例意旨參照）。次按
    告訴人之告訴，係以使被告受刑事訴追為目的，是其陳述是
    否與事實相符，仍應調查其他證據以資審認（最高法院52年
    臺上字第1300號判例意旨參照）。復按被害人就被害經過所
    為之陳述，其目的在於使被告受刑事訴追處罰，與被告處於
    絕對相反之立場，其陳述或不免渲染、誇大，是被害人縱立
    於證人地位具結而為指證、陳述，其供述證據之證明力仍較
    與被告無利害關係之一般證人之陳述為薄弱。從而，被害人
    就被害經過之陳述，除須無瑕疵可指，且須就其他方面調查
    又與事實相符，亦即仍應調查其他補強證據以擔保其指證、
    陳述確有相當之真實性，而為通常一般人均不致有所懷疑者
    ，始得採為論罪科刑之依據，非謂被害人已踐行人證之調查
    程序，即得逕以其指證、陳述作為有罪判決之唯一證據（最
    高法院98年度臺上字第107號、95年度臺上字第6017號、94
    年度臺上字第3326號、93年度臺上字第4632號、87年度臺上
    字第2176號、83年度臺上字第3411號判決要旨參照）。另刑
    事訴訟法第161條第1項規定：檢察官就被告犯罪事實，應負
    舉證責任，並指出證明之方法。因此，檢察官對於起訴之犯
    罪事實，應負提出證據及說服之實質舉證責任。倘其所提出
    之證據，不足為被告有罪之積極證明，或其指出證明之方法
    ，無從說服法院以形成被告有罪之心證，基於無罪推定之原
    則，自應為被告無罪判決之諭知（最高法院92年臺上字第
    128號判例意旨參照）。
三、本件檢察官認被告涉犯上開罪嫌，無非係以：證人即黃智宏
    之妻黃美君證述，黃發光供述；黃發光出具之弘大醫院診斷
    證明書、黃智宏出具之鄭中醫診所診斷證明書；(四)塑膠椅子
    之照片等為據。訊據被告固坦承於99年5月21日18時30分許
    ，在苗栗市中苗里黃昏市場，與黃發光、黃智宏父子有口角
    衝突，但否認有傷害、公然侮辱等犯行，辯稱：黃發光不知
    道從哪裡拿出球棒打伊的手，後來黃智宏搶過去打伊，伊拿
    椅子出來擋，伊也有被打到。沒有罵黃發光三字經等語；且
    查：
  (一)關於傷害罪嫌部分：
  1.黃發光、黃智宏於本案偵、審程序中固一再指證述，被告確
    二度持塑膠椅子對著其等丟擲造成其等受有傷害等語，另證
    人黃美君亦證稱，被告有持椅子丟擲黃發光等語；然查：
  (1)黃發光於警詢時供稱，被告拿紅色塑膠圓椅打伊，伊兒子黃
    智宏就幫伊擋開，所以沒有打到，被告接著打伊左小腿，伊
    左小腿挫傷等語（參偵卷第15-1頁）；於偵查中陳稱，被告
    以椅子丟伊，丟到左腳膝蓋（參偵卷第41頁）；於原審結證
    稱，「（檢察官問：你拿木棍有打什麼人嗎？）她椅子丟過
    來，我才拿木棍揮擋。」、「（檢察官問：誰把椅子丟過來
    ？）鍾佳蓉，然後余文順拿刀子要砍我兒子，他叫要跟我兒
    子單挑。」、「（檢察官問：你跟鍾佳蓉有沒有肢體接觸？
    ）有，她椅子丟過來，我就還手。」、「（檢察官問：怎樣
    還手？）她椅子先丟過來，我拿棍子防身要擋她的椅子。」
    、「（檢察官問：有沒有擋到？）有，後來還有一次。」、
    「（檢察官問：你拿棍子擋椅子是第一次還是第二次？）第
    一次椅子是被我兒子用手擋掉，所以我兒子的手有受傷。第
    二次鍾佳蓉又丟椅子丟到我的腳，我的腳就是這樣受傷的。
    」、「（檢察官問：你剛才怎麼說你用木棍擋她丟過來的椅
    子？）本來木棍是要擋余文順的菜刀。因為鍾佳蓉一邊拿椅
    子過來，一邊余文順拿菜刀丟過來，所以我是同時擋。」等
    語（參原審卷第81頁）。
  (2)黃智宏於警詢時供稱，被告拿圓椅（約3至4張相疊）往伊父
    親黃發光丟二次，伊將被告推開，結果被告又拿椅子往伊這
    丟，伊受有右腕及左下臂挫傷等語（參警卷第17、18頁）；
    於原審證稱，「（檢察官問：你怎麼受傷的？）我看到椅子
    朝我們這邊丟過來，我當然要擋。」、「（檢察官問：丟幾
    張？）應該是兩張疊在一起的。」、「（檢察官問：丟幾次
    ？）丟一次。」、「（檢察官問：所以你的傷是要擋住兩張
    疊在一起的椅子才受傷的？）對。」、「（檢察官問：你怎
    麼擋？）用我的左手下手臂擋住我的額頭，所以我的左手有
    受傷。」、「（檢察官問：我問的是你爸爸有沒有被椅子丟
    到？）鍾佳蓉總共丟兩次，第一次我擋開，第二次我就被人
    架開了。我爸應該有被丟到，因為椅子掉在地上了。」、「
    （檢察官問：你看到丟兩次椅子，是從哪邊丟出來的？）從
    鍾佳蓉的攤位斜斜的過來。我的攤位比較長，鍾佳蓉的攤位
    在我前面，我攤位的旁邊還有我親戚的攤位，再旁邊還有一
    個賣魚的，我們吵架是斜斜的。」等語（參原審卷第85頁）
    。
  (3)證人黃美君於偵查中證稱，被告拿了兩、三個塑膠椅丟伊公
    公黃發光，有丟到腳，後來就吵起來等語（參偵卷第40頁）
    ，於原審證稱，「（檢察官問：你有看到有人丟椅子嗎？）
    有丟椅子。」、「（檢察官問：是誰丟？）鍾佳蓉，我公公
    在冰箱對面，大家都吵鬧，有籃子、椅子丟來丟去，但是沒
    有丟到人家。鍾佳蓉有丟椅子到我公公的腳邊。」、「（檢
    察官問：椅子有丟到妳先生嗎？）好像沒有。」、「（檢察
    官問：你有當面看到椅子丟到你公公的腳邊嗎？）有，我在
    那邊有看到。...」、「（檢察官問：那天吵架結束你有看
    到你公公及你先生有受傷嗎？）我看比較嚴重的是我公公。
    」、「（檢察官問：你公公哪裡受傷？）腳踝。」、「（檢
    察官問妳先生有受傷嗎？）我沒有看到，我知道他有講過，
    但我沒有問他哪裡痛。」等語（參原審卷第174、175頁）。
  (4)由上，黃發光、黃智宏父子2人對於被告丟擲椅子之次數、
    其2人如何受傷、受傷位置等節，各自前後數次所述，已有
    先後不一、相互齟齬之情形；再徵諸證人黃美君證述內容，
    黃發光受傷位置、黃智宏是否受傷等，亦與黃發光、黃智宏
    父子2人所述不相吻合，其等所述，是否合於實情，即有可
    疑之處。且查證人即同時在場之市場攤販余文順於偵查中明
    確證稱，現場沒有人拿紅色塑膠椅丟擲等語（參偵卷第51頁
    ）；於原審亦具結證述同上（參原審卷第179頁背面）；更
    見黃發光、黃智宏所述，是否確與案發情節確實相符，實堪
    置疑。
  2.本件由黃發光提出之弘大醫院診斷證明書固載有左小腿挫傷
    ，另黃智宏提出之鄭中醫診所診斷證明書，亦載有右腕及左
    下臂挫傷，被告外物擊傷等之診斷結果（參偵卷第25、26頁
    ）；然經原審法院向上揭二醫院函詢黃發光、黃智宏2人受
    傷情形結果，弘大醫院於99年12月20日以弘院字第3682號函
    覆以，「...個案表示小腿被椅子砸到造成小腿疼痛，經詳
    細檢查X光無異狀及小腿外觀無明顯傷痕，診查後給于肌肉
    消炎藥服用，病患要求開立診斷證明，日後並未再回診覆查
    」等情（參原審卷第40頁）；另鄭鈞獻醫師亦於99年12月15
    日以簡便條簽載明：「本診所開立記載之被外物擊傷是依據
    病患告知；被外物直接應力受傷已6天」等語（參原審卷第
    34頁）。是該診斷證明書之內容，顯係診治醫師基於病患看
    診時主訴內容而為記載，是否合於真實，實有可疑。
  3.經傳訊上開二醫院診治醫師鄭鈞獻、張宏仁訊問結果；其中
    診治黃智宏之鄭鈞獻醫師於本院審理時結證稱，本件診斷結
    果係據病患主訴內容為記載，伊對黃智宏沒有特別印象，受
    傷後6天是病患告知，非伊診斷出來，一般瘀青，如果不嚴
    重，6天後可能會看不大清楚，伊忘記黃智宏有無瘀青等語
    （參本院卷42至44頁）；另診治黃發光之張宏仁醫師亦結證
    稱，病患前來門診，告知5月21日被椅子砸到，但伊當時看
    起來沒有傷口，沒有外傷，也沒有受到某種重大傷害之痕跡
    ，由外表看、皮膚顏色無不同，亦無腫脹、異常，，病患自
    述是被椅子打到挫傷，伊於病歷有記載，伊於診斷證書寫得
    不詳細，病人自述部分未加載進去等語（參本院卷第45至47
    頁）。由上，黃發光、黃智宏所提出之上揭各醫院之診斷證
    明書所載其等受傷情形，確均為其2人向各該診治醫師自述
    受傷等情節，而由醫師依其等主訴內容加以記載，僅上揭各
    該醫師係疏未於診斷證明書上記載診斷結果係依病患主訴內
    容為之等語，容有疏失，然確非診治醫師於對黃發光、黃智
    宏看診時所發現之傷勢無訛。再觀之黃發光、黃智宏2人因
    本案就診時之病歷並無記載其等受傷情形（參原審卷第35、
    41頁病歷影本），且各看診醫師於本院接受詰問時，或忘記
    是否有傷口，或明確陳述未發現傷口，亦可證黃發光、黃智
    宏2人前往醫院就診時，其等主訴之傷勢並未顯現在其等所
    稱之身體受傷部位等情，堪見黃發光、黃智宏2人於99年5月
    26日就診時，確已難認其等身體確仍存有傷害痕跡。
  4.偵查卷附之塑膠圓椅照片（參偵卷第31頁），雖其中部分塑
    膠圓椅有斷裂痕跡，然均堆置完整，並無留有打斷痕跡之明
    顯跡證，再編號1、2照片所示之塑膠圓椅，數量不一，被告
    究係以何者施傷害犯行，亦無從遽予認定。
  5.綜上，本件依各該證人所述及卷附塑膠椅照片、病歷影本等
    ，實難認被告確持塑膠圓椅對黃發光、黃智宏2人丟擲，即
    認確有丟擲之情事，因黃發光、黃智宏2人於案發之際並未
    即刻前往醫院就診，而無即時就診紀錄可憑；再黃發光、黃
    智宏2人事隔5日後，於各該醫院就診時，看診醫師亦未能明
    確發現身體受有傷害之跡象，從而，本件自難認被告所為已
    該當於刑法第277條第1項之傷害罪嫌。
  (二)關於公然侮辱罪嫌部分：
  1.經查，黃發光、黃智宏及黃美君等人固均證稱，被告有辱罵
    黃發光之行為，然查，關於被告如何辱罵等情節，其等各自
    陳、證述，並不一致，其中：
  (1)黃發光於警詢陳稱，被告用言語對伊、伊兒子、媳婦罵客語
    髒話（譯為國語為幹你娘大茲巴）等語（參偵卷第15-1頁）
    ；於偵查中陳稱，是以客語罵三個字的（參偵卷第41頁）；
    於原審審理時證稱，被告以台語罵「幹你娘」等語（參原審
    卷第82頁）。
  (2)黃智宏於警詢時陳稱，被告以客語罵伊太太「幹你娘大雞巴
    」，惟未提及被告辱罵黃發光等情（參偵卷第17頁背面）；
    於偵查中陳稱，被告先用客語、台語、國語罵三字經等語（
    參偵卷第41頁）；於原審結證稱，伊有聽到被告罵髒話，用
    客語對伊太太罵，沒有用台語罵等語，經檢察官訊以何以在
    偵查中稱客語、台語、國語罵，即改口稱，客語、台語、國
    語都有等語（參原審卷第85頁背面、86頁）。
  (3)證人黃美君於偵查中證稱，被告就對伊說「這是臺灣，不是
    泰國，幹妳娘」（用國語），也有罵伊公公三字經，也是用
    國語罵（參偵卷第40頁）；於原審審理時證稱，被告用國語
    對伊罵「幹你娘」，對伊公公係講客家話，伊不知道她罵什
    麼話；於原審審判長提示偵卷上揭回答內容後，改稱伊知道
    是三字經，不好聽的話，不知道是國語還是台語（參原審卷
    第174頁背面、177頁背面）
  (4)據上，關於被告於案發之際，究係以國語、台語或客語辱罵
    三字經，黃發光、黃智宏及黃美君三人所述，明顯前後不一
    ，且相互矛盾，實難據為不利被告之認定。
  2.次查：
  (1)證人余文順於偵查中證稱伊未聽到有人罵三字經（參偵卷第
    51頁）；於原審結證稱，伊聽到黃發光用台語罵「幹你娘」
    、客語罵「大茲巴」，被告則沒有罵，她擋球棒都來不及還
    有時間開口罵嗎？伊有聽到黃發光與黃智宏罵三字經，伊在
    檢察官訊問時說沒有聽到罵三字經，伊當時很緊張，沒有反
    應過來等語（參原審卷第180頁）。另證人即同時在場之市
    場攤販阮氏豔於原審證稱，99年5月21日下午6時30分許，伊
    忙著要收攤，聽到人家在吵架。伊是越南人，黃發光、黃智
    宏、鍾佳蓉，他們吵客家話，伊聽不懂在吵什麼等語（參原
    審卷第153頁背面）；另證人即同時在場之市場攤販邱淑珍
    、劉菊英均於原審證稱，99年5月21日下午6時30分許，伊等
    沒有注意到人家在吵架，劉菊英則另稱也沒有聽到有人罵三
    字經等語（參原審卷第149、151頁）。
  (2)由上，現場其他在場之攤販，因己身業務繁忙，並無人注意
    及此，而引發本事件發生之在場證人余文順則於偵審程序中
    一致陳稱，被告確未以三字經辱罵黃發光等語，是本件實難
    遽予認定被告是否有此一辱罵行為。
  3.此外，亦查無其他證人可供查證被告是否確有出言詈罵黃發
    光之事實，本件自難認被告確涉有刑法第309條第1項之公然
    侮辱犯行。
四、綜上所述，本件檢察官所提之證據資料，尚未達於一般之人
    均可得確信被告對黃發光、黃智光為傷害，及對黃發光為公
    然侮辱之犯行，而無合理懷疑存在之程度；此外，本院復查
    無其他積極確切之證據，足以證明被告有公訴人所指之傷害
    及公然侮辱等犯行；被告上揭犯罪事實，尚屬不能證明。原
    審未予詳查，遽對被告論以傷害、公然侮辱等罪並予科刑，
    尚有未洽；被告上訴否認犯行，指摘原判決不當，為有理由
    ，自應由本院將原判決撤銷，並為被告無罪之諭知。
據上論斷，應依刑事訴訟法第369條第1項前段、第364條、第301
條第1項前段，判決如主文。
本案經檢察官鍾宗耀到庭執行職務。
中    華    民    國   100    年    11    月    8     日
            刑事第二庭  審判長法  官  邱  顯  祥
                              法  官  張  國  忠
                              法  官  王  鏗  普
以上正本證明與原本無異。
不得上訴。
                              書記官  詹  雅  婷
中    華    民    國   100    年    11    月    8     日